【裁判字號】    94,訴,2771
【裁判日期】    950728
【裁判案由】    返還價金
【裁判全文】
臺灣臺北地方法院民事判決              94年度訴字第2771號
原      告  甲○○
訴訟代理人  連元龍律師
            陳瓊苓律師
複代理人    陳建瑜律師
被      告  乙○○
訴訟代理人  郭宏義律師
複代理人    黃世芳律師
上列當事人間請求返還價金事件，本院於民國95年7月6日言詞辯
論終結，判決如下：
    主    文
被告應給付原告新台幣157萬5千元，及其中新台幣120萬元自民
國94年7月16日起至清償日止，其餘新台幣37萬5千元自民國95年
2月17日起至清償日止，按年息5%計算之利息。
訴訟費用由被告負擔。
本判決於原告以新台幣52萬5千元供擔保後，得假執行。但被告
如以新台幣157萬5千元為原告預供擔保後，得免為假執行。
    事實及理由
一、按訴狀送達後，原告不得將原訴變更。但擴張或減縮應受判
    決事項之聲明或不甚礙被告之防禦及訴訟之終結者，不在此
    限；被告於訴之變更或追加無異議，而為本案之言詞辯論者
    ，視為同意變更或追加，民事訴訟法第255條第1項第3、7款
    及第2項分別定有明文。查，原告起訴原聲明求為判決命：
    (一)被告應給付原告新台幣（下同）120萬元，及自起訴狀繕
    本送達翌日（按即民國94年7月16日）起至清償日止，按年
    息5%計算之利息；(二)願供擔保，請准宣告假執行。嗣於起訴
    後訴訟繫屬中之95年2月16日具狀改為聲明請求判決命：(一)
    被告應給付原告157萬5千元，及其中120萬元自起訴狀繕本
    送達翌日（即94年7月16日）起至清償日止，其餘37萬5千元
    自擴張訴之聲明狀繕本送達翌日（按即95年2月17日）起至
    清償日止，按年息5%計算之利息，(二)願供擔保，請准宣告假
    執行（本院卷第143頁）。核屬擴張應受判決事項之聲明，
    並不甚礙被告之防禦及訴訟之終結，且被告於訴之變更無異
    議，而為本案之言詞辯論，依上開規定，尚無不合。
二、原告主張：其前於93年11月1日經由訴外人永慶房屋仲介股
    份有限公司景美直營店（下稱永慶房屋）居間仲介，向被告
    購買坐落台北巿文山區○○段○○段35地號土地應有部分基
    地及其上建物即門牌號碼台北巿萬盛街155之1號3樓房屋（
    以下分別簡稱系爭土地、系爭房屋，合簡稱系爭不動產），
    買賣價金為630萬元。其已依約於93年11月1日、11月8日及
    稅捐機關核發稅單後3日內分次付清價款，被告亦於93年12
    月10日將系爭房屋點交。惟交屋後，其於進行裝潢期間，工
    人告知系爭房屋有傾斜現象，其遂於93年12月23日委託台北
    市土木技師公會（下稱技師公會）鑑定，鑑定報告結果為：
    室內7個高程測點中，P1與P4兩點高差最大，高程差為11.65
    公分，其間距離為10.5公尺，故樓版水平坡度（角變量）為
    1/90（即1.11%）；室外X向垂直斜率為1/278，Y向垂直傾斜
    率為1/180，因系爭房屋嚴重傾斜，致價值大跌，與當初約
    定金額630萬元顯不相當。其隨即於94年3月間以存證信函通
    知被告，要求被告出面商討解決事宜，並向台北市文山區調
    解委員會聲請調解，惟被告拖延處理，拒不出面，其迫於無
    奈，遂於94年3月16日向本院聲請假扣押被告之財產，並於
    5月17日再以存證信函，催告被告，請求依法及依契約履行
    瑕疵擔保責任，仍未見任何回復。本件鑑定報告結論認定系
    爭房屋之傾斜瑕疵，確實導致系爭房屋之市場交易價值減少
    157萬5千元，爰以本書狀繕本之送達為減少價金之意思表示
    ，並依不當得利之法律關係請求被告返還溢領之價金。為此
    ，爰依民法第359條關於買受人因物有瑕疵而得請求減少價
    金之規定，請求減少本件買賣價金157萬5千元。被告既已受
    領該部分價金，惟於其為上開減少價金之意思表示後，被告
    已失其受領該157萬5千元之法律上原因，因依民法第179 條
    後段不當得利之規定，聲明求為命被告給付157萬5千元及其
    中120萬元自起訴狀繕本送達翌日即94年7月16日起至清償日
    止，其餘37萬5千元自擴張訴之聲明狀繕本送達翌日即95年2
    月17日起至清償日止，按年息5%計算之利息之判決；及願供
    擔保，請准宣告假執行等語。
三、被告則以：本件不動產買賣契約附表「標的物現況說明書」
    ，係仲介公司永慶房屋於接受兩造之委託後，承辦人員至現
    場察看建物現況，並以該說明書上所示項目逐一檢視記載，
    經伊簽名後，於原告現場看屋時向其逐一解說，並得到其確
    認後，始於簽約時作為買賣契約之附件，買賣雙方並蓋有騎
    縫章，原告於簽訂買賣契約時，既就標的物房屋現況為檢查
    ，就契約附表「標的物現況說明書」其中第21項：「是否有
    龜裂傾斜情形」；第28項：「目前是否被建管單位列為危險
    建築」均勾選「否」，無異議後方辦理交屋，自不得於事後
    主張有建物傾斜之瑕疵；況依契約第10條第5項：「乙方（
    即被告）保證本買賣標的物於交屋前無存在物之瑕疵（例：
    傾斜、龜裂等影響結構安全或滲漏水，……等瑕疵）如有上
    述情事，除本契約另有約定外，乙方應負瑕疵擔保責任。」
    ，故原告必須證明系爭房屋之傾斜已影響於結構之安全，始
    得向伊主張瑕疵擔保責任，惟至今原告並未為任何證明，其
    請求自乏依據；又原告主張系爭房屋之傾斜率為1/90者，亦
    與事實不符；且鈞院係委託國泰不動產鑑定股份有限公司（
    下稱國泰公司）為鑑定人，唯國泰公司不具鑑定人適格，和
    謙不動產估價師事務所（下稱和謙事務所）則未受委託鑑定
    ，其鑑定不具證據能力；和謙事務所之鑑定內容，其立場偏
    頗，內容不實，絕不可採；至關於系爭房屋傾斜所減損之價
    值，因系爭房屋屋齡30年以上，應純以房屋價值計算；且依
    台北市建築物工程施工損害鄰房鑑定手冊所示，其各級傾斜
    率之減損價值係呈幾何級數（而非算數級數）遞增或遞減，
    例如傾斜率為1/150時（第二級），其補償率為重建工程造
    價3%，傾斜率為1/50時（第五級），則補償率為高達60%，
    前開國泰公司於台灣士林地方法院（下稱士林地院）90年度
    訴字第201號事件，就房屋傾斜率1/83為鑑定後認其減損比
    例為24%，而建物傾斜率為1/83者，依台北市政府上開鑑定
    手冊所計算之補償率Ｐ為20%｛P=10%+〔50×（1/83－1/100
     〕×100%=0.2024｝；而本件房屋之傾斜率為1/180，則補
    償率P為1%即〔P=18×（1/180－1/200）×100%=0.01〕，兩
    者相差20倍，若假設國泰鑑定公司於士林法院之鑑定為可採
    者，則本件瑕疵應減少之金額豈非應為原鑑定金額20分之1
    即7萬8750元，否則，本件鑑定實難自圓其說等語，資為抗
    辯。並聲明：(一)原告之訴駁回。(二)如受不利判決，願供擔保
    請准宣告免為假執行。
四、兩造不爭執之事實：
（一）原告於93年11月1日透過永慶房屋居間仲介，向被告購買
      系爭不動產，買賣價金為630萬元，原告已依約付清價款
      ，被告於93年12月10日將系爭房屋點交予原告。
（二）原告因發現系爭房屋有傾斜之情形，而於94年3月間以存
      證信函，要求被告出面商討解決事宜，並向台北市文山區
      調解委員會聲請調解，另於94年5月17日再以存證信函，
      請求被告減少價金。
（三）上揭事實，並有兩造不爭執形式真正之不動產買賣契約書
      、技師公會房屋傾斜鑑定報告書、存證信函及調解聲請書
      ( 筆錄）各1件附卷可稽（本院卷第8至24頁、第25至52頁
      、第53至57頁），自堪信為真實（本院卷第67頁）。
（四）被告對於原告提出之鑑定手冊節本（本院卷第91至98頁）
      無意見（本院卷第87頁）。
（五）被告對系爭房屋有傾斜之瑕疵不爭執（本院卷第235、236
      頁）。
五、得心證之理由：
    本件兩造間主要之爭執點在於：
（一）被告是否應負物之瑕疵擔保責任？
  １、系爭房屋傾斜之瑕疵是否應與土地分別計算？即爭房屋傾
      斜所減損之價值，是否因系爭房屋屋齡30年以上，而應純
      以房屋價值計算？
  ２、系爭房屋傾斜之瑕疵是否須達影響結構安全之程度，原告
      始得向被告主張瑕疵擔保責任？
（二）原告主張因減少價金而請求返還不當得利，是否有據？
  １、系爭房屋傾斜之瑕疵，是否造成房價減損？金額若干？
  ２、和謙公司之估價報告書有無明顯瑕疵？可否證明應減少之
      價金為157萬5千元？該估價報告書是否有證據能力？
    經查：
（一）原告主張其前於93年11月1日經由訴外人永慶房屋居間仲
      介，向被告購買系爭不動產，買賣價金為630萬元，其已
      依約付清價款，被告亦於93年12月10日將系爭房屋點交，
      惟交屋後，進行裝潢期間，工人告知系爭房屋有傾斜現象
      ，其於93年12月23日委託技師公會鑑定，鑑定報告結果為
      ：室內7個高程測點中，P1與P4兩點高差最大，高程差為
      11.65公分，其間距離為10.5公尺，故樓版水平坡度（角
      變量）為1/90（即1.11%）；室外X向垂直斜率為1/278 ，
      Y向垂直傾斜率為1/180，研判鑑定標的物往右後方（廚房
      位置）傾斜等情，業據其提出不動產買賣契約書、技師公
      會房屋傾斜鑑定報告書、存證信函及調解聲請書 (筆錄）
      各1件為證，並為被告所不爭執，堪信為真實（本院卷第8
      至24頁、25至52頁、53至57頁）。惟原告主張因系爭房屋
      嚴重傾斜，致價值大跌，與當初約定金額630萬元顯不相
      當，導致系爭房屋之市場交易價值減少157萬5千元，爰以
      本書狀繕本之送達為減少價金之意思表示，並依不當得利
      之法律關係請求被告返還溢領之價金，則為被告所否認，
      並以上開情詞置辯。
（二）按物之出賣人對於買受人，應擔保其物依第373條之規定
      危險移轉於買受人時無滅失或減少其價值之瑕疵，亦無滅
      失或減少其通常效用或契約預定效用之瑕疵；又買賣標的
      物之利益及危險，自交付時起，均由買受人承受負擔。民
      法第354條第1項本文、第373條本文分別定有明文。又物
      之出賣人對於買受人，應擔保其物依第373條之規定危險
      移轉於買受人時無滅失或減少其價值之瑕疵，亦無滅失或
      減少其通常效用或契約預定效用之瑕疵。但減少之程度，
      無關重要者，不得視為瑕疵。民法第354條第1項定有明文
      。而所謂物之瑕疵，係指存在於物之缺點而言，凡依通常
      交易觀念，或依當事人之決定，認為物應具備之價值、效
      用或品質而不具備者，即為物有瑕疵，且不以物質上應具
      備者為限（最高法院73年台上字第1173號判例意旨參照）
      。查，系爭房屋確有前述之往右後方（廚房位置）傾斜之
      現象，為兩造所不爭，且顯係於系爭房屋交付時以前發生
      ，即於交付時已經存在，亦為兩造所不爭。按房屋之主要
      功能，除供居住使用外，亦屬保值資產，而有重要之交換
      價值，然系爭房屋竟有上開傾斜之瑕疵，衡諸通常之交易
      觀念，必使系爭房屋之交換價值產生貶抑。是稽諸吾人生
      活經驗及社會常情，系爭房屋之傾斜情形自屬瑕疵，且非
      無關重要。原告主張上述傾斜情形，即屬減少系爭房屋價
      值之瑕疵等語，自堪足取。至被告辯稱依契約第10條第5
      項之約定，原告應舉證證明系爭房屋之傾斜已影響於結構
      之安全，始得向伊主張瑕疵擔保責任云云，惟查，系爭契
      約第10條第5項規定「乙方（即被告）保證本買賣標的物
      於交屋前無存在物之瑕疵（例：傾斜、龜裂等影響結構安
      全或滲漏水…等瑕疵）如有上述情事，除本契約另有約定
      外，乙方應負瑕疵擔保責任。」，顯係例示規定，並非排
      除民法上瑕疵意義之認定而將買受人主張瑕疵擔保之權利
      限縮於房屋傾斜、龜裂達影響結構安全之程度時始得主張
      ，此觀民法第355條、366條之規定即明。況系爭房屋之上
      開瑕疵既非依通常程序檢查即可得知，自難認原告有事先
      知情或因重大過失，而不知系爭房屋有傾斜瑕疵之情事。
      是被告辯稱依契約第10條第5項之約定，原告應舉證證明
      系爭房屋之傾斜已影響於結構之安全，始得向伊主張瑕疵
      擔保責任云云，自非可取。
（三）次按買賣因物有瑕疵，而出賣人依前五條之規定，應負擔
      保之責者，買受人得解除其契約或請求減少其價金。但依
      情形，解除契約顯失公平者，買受人僅得請求減少價金，
      民法第359條定有明文；又按民法第359條規定買受人因買
      賣標的物有瑕疵，得請求減少其價金，此項減少價金請求
      權之行使，僅須由買受人向出賣人以意思表示為之為已足
      （最高法院86年度台上字第2659號判決意旨參照）。經查
      ，被告既應對系爭房屋之傾斜負瑕疵擔保責任，則原告於
      本件訴訟主張依民法第359條之規定，請求被告減少價金
      157萬5千元，且訴狀繕本已送達被告，應認其已向被告為
      減少價金之意思表示，是其業已行使減少價金請求權，要
      屬無疑。
（四）被告雖另辯稱系爭房屋傾斜之瑕疵應與土地分別計算，即
      爭房屋傾斜所減損之價值，因系爭房屋屋齡30年以上，而
      應純以房屋價值計算云云。惟查，兩造係就包括系爭土地
      及系爭房屋之系爭不動產而為買賣者，有上開買賣契約書
      可稽，並為兩造所不爭，系爭房地之買賣價金總價為630
      萬元，顯並未分別區分土地及房屋之價金，且土地或房屋
      之買賣價金，係依市場交易價格及買賣雙方之磋商而定，
      被告以稅捐稽徵機關用以課稅所用之地價稅單及房屋稅單
      之地價及房屋現值為系爭土地及房屋之買賣價金，並認土
      地之價金為543萬元左右，房屋之價金僅86萬元左右云云
      ，尚乏依據，並無足取；房屋與土地既為同一買賣標的，
      房屋傾斜自不僅影響及房屋部分之價值，同時亦必影響及
      所坐落土地部分之價值，亦即所影響者為系爭不動產之整
      體價值，無從分割，是其所減損之價值，自不因系爭房屋
      屋齡30年以上，而即應僅純以房屋價值計算，被告所辯顯
      不符一般不動產之交易情形，所辯尚無可取。
（五）小結：被告應負物之瑕疵擔保責任，且系爭房屋傾斜之瑕
      疵無從與土地分別計算，即爭房屋傾斜所減損之價值，不
      因系爭房屋屋齡30年以上，而應僅純以房屋價值計算；系
      爭房屋傾斜之瑕疵亦不以須達影響結構安全之程度，原告
      始得向被告主張瑕疵擔保責任。被告所辯均無可取。
（六）再論和謙事務所出具之估價報告書，是否不具證據能力之
      問題：被告辯稱和謙事務所非本院指定之鑑定人，其鑑定
      不具證據能力云云。然查，和謙事務所乃本院原囑託鑑定
      之國泰公司內部為因應不動產估價師法之施行而成立，核
      屬國泰公司原實施不動產估價業務之人員所組成，是國泰
      公司受本院囑託後，雖自行轉由和謙事務所執行鑑定事項
      ，惟與國泰公司指示其公司之自然人執行鑑定事項尚無不
      同，且鑑定過程亦由具有不動產估價師執照、不動產鑑定
      專業知識之鑑定人，依通常之鑑定方法及分析原則執行鑑
      定，和謙事務所之估價意見亦為國泰公司所同意並承認，
      有國泰公司95年2月23日函及其附件一冊可參（本院卷第
      180至186頁），核與和謙事務所復函相符（本院卷第187
      至193頁），其鑑定意見自有公信力，是本件兩造既均同
      意將本案送請國泰公司鑑價，則由國泰公司原鑑定人員組
      成之和謙公司所為之估價報告書，自有證據力。被告徒予
      否認，尚無可取。
（七）被告雖另以依「台北市建築物工程施工損害鄰房鑑定手冊
      」所載，若本件房屋傾斜大於1/50，補償費依台北市國宅
      處每坪之工程造價計算，僅151萬4250元，本件房屋僅有1
      /180之輕微傾斜，鑑定結果卻須減價157萬5千元，超過房
      屋全損之價格、鑑定結果約為房屋價金之兩倍、「居住使
      用之恐懼性」及「不具備市場競爭力」等修正率高達21 %
      ，不知依據何在，且該兩者係主觀因素，非屬物之瑕疵本
      身之問題、及以國泰公司於另案訴訟之鑑定結果，指摘本
      件估價結果不合理云云，惟查：
     1按「台北市建築物工程施工損害鄰房鑑定手冊」係建物因
      鄰損施工所造成之傾斜（本院卷第91至98頁參照），足見
      於本件係基於出賣人物之瑕疵擔保責任者，二者不同，尚
      無該鑑定手冊之適用；且其建議之參考補償費，係以其傾
      斜分析原則及台北市建築物工程造價標準為計算依據，所
      得出之參考補償費，係指建築物工程平均造價成本之補償
      標準，而非系爭房屋所減損之契約交易價值；再以國民住
      宅因係大宗發包而言，建物品質尚無從與一般住宅相比擬
      ，被告辯稱應以台北市國宅處每坪之工程造價為標準，計
      算系爭房屋之重建價金云云，自嫌無據；況系爭買賣標的
      之傾斜率乃1/90，業據鑑定證人即技師公會鑑定人林燕川
      到庭證稱在卷可參（本院卷第109頁），被告辯稱係1/180
      云云，亦非可取。
     2查，不動產之市場交易價值，除由標的物之客觀情形決定
      外，尚涉及消費者之主觀因素，及其他因素所形成，自不
      得排除主觀因素影響其市場交易價值部分，是本件鑑定將
      系爭房屋交易價值減損之衡量包含主客觀因素等項目，尚
      難認有何不當。況本件估價報告書業已詳細載明鑑定人認
      定修正率之考量因素（外放估價報告書第6~9頁）。是被
      告辯稱鑑定人恣意偏頗、主觀因素非屬物之瑕疵本身之問
      題，無作為減損項目之理由云云，亦無可取。
     3又系爭不動產因傾斜瑕疵而減損價值，經本院囑託國泰公
      司鑑定，由該事務所人員另行組成之和謙事務所提出估價
      報告書，載明係依標的不動產傾斜所形成之：(1)建築物使
      用的不便利性、(2)居住使用的恐懼性、(3)不具備市場競爭
      力、(4)建物維修費用的可能增加(5)建物加速折舊現象發生
      等五項為價格影響因素，分別評定其修正率為1.6%、15%
      、7%、3%、1.2%，再以買賣價格乘以總修正率75%（計算
      式：(1- 1.6%)x(1-15%)x(1-7 %)x(1-3%)x(1-1.2%)）獲
      得減損價格為157萬5千元（計算式為0000000x(1-0.75)，
      見該估價報告書第8、9頁）。是被告援引台北市政府上開
      鑑定手冊所計算之補償率計算公式即：Ｐ為20%｛P=10%+
      〔50 ×（1/83－1/ 100〕×100%= 0.2024｝；而辯稱本
      件房屋之傾斜率為1/180，則補償率P為1%即〔P=18×（
      1/180－1/200）×100%=0.01〕，兩者相差20倍，若假設
      國泰鑑定公司於士林法院之鑑定為可採者，則本件瑕疵應
      減少之金額豈非應為原鑑定金額20分之1即7萬8750元，否
      則，本件鑑定實難自圓其說云云，顯有誤解，自非可取。
     4綜上，本件由國泰公司轉由其鑑定人員組成之和謙事務所
      所為之估價方法及分析原則既無任何違法不當之處，該鑑
      定意見自有公信力，被告徒予否認，要無可取。
（八）小結：原告主張因減少價金而請求返還不當得利，自屬有
      據，即系爭房屋傾斜之瑕疵，確造成房價減損，而和謙公
      司之估價報告書尚無明顯瑕疵，該估價報告書尚非無證據
      能力，並足以證明系爭不動產應減少之價金為157萬5千元
      （即以原價金630萬元減去鑑定價格472萬5千元後所得之
      差數157萬5千元，即為本件減損之價格）。
六、綜上所述，原告主張為可取，被告所辯均無可取。從而，原
    告本於不當得利返還請求權之法律關係，請求被告返還價金
    157萬5千元及其中120萬元自起訴狀繕本送達翌日即94年7月
    16日起，其餘37萬5千元自擴張訴之聲明狀繕本送達翌日即
    95年2月17日起，均至清償日止，按年息5%計算之利息，為
    有理由，應予准許。
七、兩造陳明願供擔保，聲請宣告假執行或免為假執行，經核均
    無不合，爰分別酌定相當之擔保金額併宣告之。
八、因本案事證已臻明確，兩造其餘主張陳述及所提之證據，及
    其餘之攻擊或防禦方法；未經援用之證據，經本院斟酌後，
    認為均不足以影響本判決之結果，自無一一詳予論駁之必要
    ，併此敘明。
九、訴訟費用負擔之依據：民事訴訟法第78條。
中    華    民    國    95    年     7    月    28    日
                民事第一庭    法      官  張明輝
以上正本係照原本作成
如對本判決上訴，須於判決送達後20日內向本院提出上訴狀
中    華    民    國    95    年     7    月    31    日
                              法院書記官  周其祥
附錄：
民事訴訟法第392條
法院得宣告非經原告預供擔保，不得為假執行。
法院得依聲請或依職權，宣告被告預供擔保，或將請求標的物提
存而免為假執行。
依前項規定預供擔保或提存而免為假執行，應於執行標的物拍定
、變賣或物之交付前為之。


司法院資訊處製作；財團法人民間司法改革基金會備份。
